【裁判字號】    94,訴更一,57
【裁判日期】    950428
【裁判案由】    公平交易法
【裁判全文】
臺北高等行政法院判決
                                 94年度訴更一字第00057號
                              .
原      告  鈺盛企業有限公司
代  表  人  甲○○
訴訟代理人  張瑞釗律師
被      告  行政院公平交易委員會
代  表  人  黃宗樂（主任委員）
訴訟代理人  戊○○兼送達代收.
            丁○○
上列當事人間因公平交易法事件，原告不服行政院中華民國91年
5 月31日院臺訴字第0910010507號訴願決定，提起行政訴訟。本
院判決後，經最高行政法院將原判決廢棄，發回本院判決如下︰
    主  文
原告之訴駁回。
訴訟費用及發回前訴訟費用均由原告負擔。
    事  實
一、事實概要：緣被告於民國（下同）89年8 月暨90年8 月間接
    獲檢舉，經調查結果，認原告以假藉招徠不特定人從事家庭
    式代工之虛偽方法，實際從事販賣代工原料或設備圖利，為
    足以影響交易秩序之欺罔及顯失公平之行為，違反公平交易
    法第24條規定，乃依同法第41條前段規定，以91年1 月29日
    公處字第091020號處分書（下稱原處分）命原告自處分書送
    達之次日起，應立即停止前開足以影響交易秩序之欺罔及顯
    失公平行為，並處以罰鍰新臺幣（下同）1,000,000 元。原
    告不服，提起訴願，經遭駁回，遂提起行政訴訟，經本院92
    年9 月10日91年度訴字第3056號判決：「訴願決定及原處分
    均撤銷。訴訟費用由被告負擔。」被告不服，提起上訴，經
    最高行政法院將原判決廢棄，發回本院更為審理。
二、兩造聲明：
  (一)原告聲明求為判決：訴願決定及原處分均撤銷。
  (二)被告聲明求為判決：駁回原告之訴。
三、兩造之主張：
甲、原告主張之理由：
一、本件所應審究者，即(一)對於自購原料者，原告有無提供相關
    資料（包括成分、調配比例及購買處所）？代工者到原告所
    述原料行地址、商號，向該商號陳述「塗在壓克力板」上之
    何種顏色顏料，能否買到所要購買之原料？(二)被告謂「原告
    在被告調查時自承其代工戶僅有陳碧珠、吳芝瑄、楊淑華、
    卜英瓊等4 名，並無其他名冊，88年至目前（即被告於89年
    調查時）為止之代工名冊沒有留底，88年之資料已銷毀，無
    法提供。為何在前審卻改稱已查得其餘代工名單？」。(三)乙
    ○○果否並非原告公司幹部，無法了解原料成分、單價及調
    配比例？鈞院前審判認：「至原告公司職員乙○○於被告調
    查時雖未能清楚表示原料之成分、單價及調配比例；惟查本
    院準備程序調查時，上開6 位證人均不認識乙○○，足證乙
    ○○非原告公司幹部，其無法了解原料成分、單價及調配比
    例一節，要無執為代工者悉向原告購買原料之證據至明」，
    有無違背經驗法則及證據法則。(四)最高行政法院判認：「上
    訴人於調查期間具有檢舉人提供之工資單，然該工資單並未
    記載原料之成分、品名及調配比例，與被上訴人於原審始提
    出之工資單內容並不相同，原判決未敘明其採證後者之理由
    ，即認代工者依工資表所載，自行選購原料，要屬易事，亦
    嫌速斷」究否有理由？
二、就「對於自購原料者，原告有無提供相關資料（包括成分、
    調配比例及購買處所）？代工者到原告所述原料行地址、商
    號，向該商號陳述「塗在壓克力板」上之何種顏色顏料，能
    否買到所要購買之原料？」乙節：
  (一)對於自購原料者，原告均有提供相關資料：
  1.原告對原料成分、品名、調配比例等在「工資表」及「相關
    廠商資料」上均有明確說明，有原告提供之「工資表」及「
    自行購買色料相關廠商資料」可資證明。
  2.代工者確可自行到他處購買原料，絕非無法自行購買，此項
    事實，業經自購材料代工者訴外人吳芝瑄、蕭麗珍、劉安晏
    、林許淑芬、李強在鈞院前審指證在卷。
  3.因有些代工戶或因擔心調錯色料比例，或為避免購料之麻煩
    ，而要求公司代為購買。況對欲自行購買色料者，除工資表
    外，原告又提供「自行購買色料相關廠商資料」1 紙，內載
    明出售色料廠商之商號名稱、地址、電話，色料成分及調配
    比例，並附已塗上顏色之樣品，以供核對，當然可以買到所
    要購買之原料，並非無法自行購買，此項事實，亦經吳芝瑄
    、蕭麗珍、劉安晏、林許淑芬、李強在鈞院前審指證屬實。
  (二)代工者到原告所述原料行或其他商號均可買到需要之原料：
  1.因原告對於欲購買原料之代工者，除有提供工資表外，並均
    提供「自行購買色料相關廠商資料」1 紙，內載明出售色料
    廠商之商號、名稱、地址、電話，色料成份及調配比例，並
    附有已塗上顏色之樣品，以供比對，已如前述。故自購原料
    之代工者，均可買到所需購買之原料。
  2.例如：吳芝瑄因向原告表示想自行購買原料，原告除隨即給
    與工資表外，並提供「自行購買色料相關廠商資料」1 紙給
    與吳芝瑄，內載明出售色料廠商之商號名稱、地址、電話，
    色料成份及調配比例，並附有已塗上顏色之樣品，以供核對
    。吳芝瑄到土城新美光購買色料時，亦如期買到所需之原料
    ，並非如被告所言無法自行購買，此項事實，亦經吳芝瑄在
    鈞院前審指證無疑。
  (三)自購原料者，均可買到所需原料之事實，並有下列證據可資
    證明：
  1.鈞院前審於92年7 月22日問證人劉安晏：「原料是自己購買
    還是委託公司購買？」答：「我自己去三重光復路購買的」
    ；又問：「你為何知道要買何原料？」答：「公司有給我樣
    品，還有顏色，我自己去買」。
  2.鈞院前審在同日問證人吳芝瑄：「原料是自己購買還是委託
    公司購買的？」吳芝瑄答：「我自己去土城新美光購買的」
    ；又問：「為何知道要買何原料？」答：「公司告訴我們去
    哪裡找有在賣，有給我樣品，還有顏色，我自己去買」；又
    問：「為何知道要到土城買？」答：「公司告知的」。
  3.鈞院前審在同日問證人林許淑芬：「原料是自己購買還是委
    託公司購買？」林許淑芬答：「我自己去土城新美光購買的
    」；又問：「你為何知道要買何原料？」答：「我去油漆行
    問的，因為公司有告訴我們要買什麼原料，我自己去買」；
    又問：「你為何知道要到土城購買」答：「看電話簿，還有
    油漆行」。
  4.鈞院前審在同日問證人蕭麗珍：「原料是自己購買還是委託
    公司購買？」蕭麗珍答：「我自己請我先生去三重購買的」
    ；又問：「你先生為何知道要買何原料？」答：「我有拿公
    司給我的樣品給我先生」；又問：「你為何知道要到三重購
    買？」答：「我先生問他朋友」。
  5.鈞院前審又在同日問證人李強：「原料是自己購買還是委託
    公司購買？」李強答：「我自己去三峽購買的」；又問：「
    你為何知道要買何原料？」答：「公司有給我樣品」；又問
    ：「為何知道要到三峽購買？」答：「因為我上網找的，上
    網找塗料公司，然後拿樣品去問的」。
  (四)就被告謂「原告在被告調查時，自承其代工戶僅有陳碧珠、
    吳芝瑄、楊淑華、卜英瓊等4 名，並無其他名冊，88年至目
    前（即被告於89年調查時）為止之代工名冊沒有留底，88年
    之資料已銷毀，無法提供。為何在前審卻改稱已查得其餘代
    工名單？」乙節，查原告在被告於89年間調查時，有提出代
    工者退費資料，乃因代工退費之人，認其既經退費，已與代
    工無關，而不願留下其住址，致原告僅得向被告提出代工退
    費人之姓名，無從提出其住址。詎料被告竟謂：「沒住址不
    算」云云，而未予收受，並非原告在被告調查時「無提出代
    工者退費資料」。直至起訴前查知代工退費人之住址，始得
    在起訴狀上予以陳明，是被告之上開指述，顯屬誤會。
三、就「乙○○果否並非原告公司幹部，無法了解原料成分、單
    價及調配比例？鈞院前審判認：『至原告公司職員乙○○於
    被告調查時雖未能清楚表示原料之成分、單價及調配比例；
    惟查本院準備程序調查時，上開6 位證人（按即劉安晏、吳
    芝瑄、林許淑芬、蕭麗珍、李強、王淇任等）均不認識乙○
    ○，足證乙○○非原告公司幹部，其無法了解原料成分、單
    價及調配比例一節，要無執為代工者悉向原告購買原料之證
    據至明』云云，有無違背經驗法則及證據法則」乙節言：查
    乙○○確非原告之幹部，無法了解原料成分、單價及調配比
    例：
  (一)乙○○係應徵當小妹、接聽電話，不管業務，且工作不到1
    個月，即行離職，其對代工之「原料之成分、品名及調配比
    例等」，自屬全無所悉，有當時之代工者卜英瓊可資證明。
    故被告派員前來原告營業所調查時，訊問乙○○，即係「問
    道於罔」。乙○○「對原料之成分、品名、單價及調配比例
    等」，當然交代不清。
  (二)又因乙○○係在90年7 月底應徵小妹，且只負責接聽電話不
    管公司業務，工作不到1 個月，即於8 月初離職，其餘代工
    者，又均為乙○○離職後至91年之代工客戶，當然不認識乙
    ○○。是鈞院前審判認：「原告公司職員乙○○於被告調查
    時雖未能清楚表示原料之成分、單價及調配比例；惟查本院
    準備程序調查時，上開6 位證人均不認識乙○○，足證乙○
    ○非原告公司幹部，其無法了解原料成分、單價及調配比例
    一節，要無執為代工者悉向原告購買原料之證據至明」等語
    ，顯無違背經驗法則及證據法則可言。
四、就最高行政法院判認「上訴人（即被告）於調查期間具有檢
    舉人提供之工資單，然該工資單並未記載原料之成分、品名
    及調配比例，與被上訴人（即原告）於原審始提出之工資單
    內容並不相同，原判決未敘明其採證後者之理由，即認以代
    工者依工資表所載，自行選購原料，要屬易事，亦嫌速斷」
    ，究否有理由乙節：
  (一)代工者到原告所陳原料行或其他商號，均可買到所欲購買之
    原料，已如前述。
  (二)又因在88、89年間，原告公司除有提出「工資單」、「自行
    購買色料相關廠商資料」給與自購原料之代工者，並將原料
    之成分、品名及調配比例告知代工戶外，又提供已塗上顏色
    之樣品以供核對。惟為避免不必要之誤會，原告已自90年度
    起，將原料之成分、品名、調色比例載入工資表內。故對於
    欲自行購買原料之代工者，除由原告提供工資表、作法單，
    及數間原料廠商之名稱、地址外，又提供塗上顏色之樣品，
    並告知原料之顏色，以供比對，當然可以自行買到所需之原
    料，並非如被告所言無法自行購買，已如前述。
  (三)代工者訴外人劉安晏、林許淑芬、蕭麗珍、李強、王淇任，
    均為90年下半年度至91年的代工戶，故其工資表上均有記載
    原料之成分、品名、調色比例。此項事實，又經代工者，在
    鈞院前審指證無疑。
  (四)代工者應徵時，原告公司均有指導試作，告知作業過程並附
    作法單，讓代工者瞭解後，才簽委託書等事實，並有下列事
    證可資證明：
  1.鈞院前審於92年7 月22日問證人劉安晏：「在應徵時鈺盛公
    司有無指導試作，告知作業過程並附作法單，讓你們瞭解後
    才簽委託書？」劉安晏答：「有」；並謂：「我是兼差性質
    ，照公司指導去做，沒有失敗過」；又問：「你在施作時有
    無發生困難？」，又答：「因公司職員指導很詳細，沒有」
    ；又問：「原料是否會變質，可否退貨？」，又答：「沒有
    ，因為我自己買的，故也沒有退貨」；又問：「公司有無給
    你工資表、作法單？」，又答：「有的，簽委託書就給的」
    。
  2.鈞院前審又於同日問證人吳芝瑄：「在應徵時鈺盛公司有無
    指導試作，告知作業過程並附作法單，讓你們瞭後才簽委託
    書？」，吳芝瑄答：「有」；又問：「初期代工時，成功率
    多高？」，答：「很低，初期有告訴我們要耐心，要細心，
    熟能生巧就好了」；又問：「你在施作時有無發生困難？」
    ，答：「有，公司職員有指導我們怎麼修改」；又問：「原
    料是否會變質，可否退貨？」，答：「沒有發生過，因為我
    自己買的，故也沒有退貨」；又問：「公司有無給你工資表
    、作法單？」，又答：「有的，應徵時詳細教我們，就會給
    我們」。
  3.鈞院前審又於同日問證人林許淑芬：「在應徵時鈺盛公司有
    無指導試作，告知作業過程並附作法單，讓你們瞭解後才簽
    委託書？」，林許淑芬答：「有」；又問：「初期代工時，
    成功率多高？」，又答：「很低，公司有告訴我們初期做的
    時候不熟悉，熟能生巧就好了」；又問：「你在施作時有無
    發生困難？」，又答：「有，公司職員會指導我們怎麼作」
    ；又問：「原料是否會變質，可否退貨？」，又答：「因為
    初期我們不熟，以為外面買的原料不好，有問公司，後來熟
    悉後，就沒有變質的問題，因為原料我自己買的，故也沒有
    退貨」；又問：「公司有無給你工資表、作法單？」，又答
    ：「有的」。
  4.鈞院前審又於同日問證人蕭麗珍：「在應徵時鈺盛公司有無
    指導試作，告知作業過程並附作法單，讓你們瞭解後才簽委
    託書？」，蕭麗珍答：「有，因為我自己也是生意人」；又
    問：「初期代工時，成功率多高？」，又答：「我沒有什麼
    失敗率，但做的很慢」；又問：「你在施作時有無發生困難
    ？」，又答：「有，我都會問公司，他們都會教我，因為我
    家離公司很近」，又問：「原料是否會變質，可否退貨？」
    ，又答：「我沒有用到變質，因為我自己買的，所以沒有向
    公司退貨」；又問：「公司有無給你工資表、作法單？」，
    又答：「有的」。
  5.鈞院又於同日問證人李強：「在應徵時鈺盛公司有無指導試
    作，告知作業過程並附作法單，讓你們瞭解後才簽委託書？
    」，李強答：「有先瞭解後才簽的」；又問：「初期代工時
    ，成功率多高？」，又答：「我做的很慢，大部分都成功，
    公司也有說剛開始，會比較慢」；又問：「你在施作時有無
    發生困難？」，又答：「有，我都會問公司，他們都會教我
    」；又問：「原料是否會變質，可否退貨？」，又答：「我
    沒有用到變質過，因為我自己買的，所以沒有向公司退貨」
    ；又問：「公司有無給你工資表、作法單？」，又答：「有
    的」。
  6.鈞院又於同日問證人王淇任：「在應徵時鈺盛公司有無指導
    試作，告知作業過程並附作法單，讓你們瞭解後才簽委託書
    ？」，王琪任答：「有」；又問：「原料是否會變質？可否
    退貨？」，答：「我不知道有無變質，可以退貨」，又問：
    「公司有無給你工資表、作法單？」，答：「有的」。
  (五)原告原有工資表、成份表及作法單3 份，對委託代購色料者
    ，因無記載色料如何調配等事項之必要，故無給成份表，只
    給工資表及作法單。對自購色料者，因需自行購買，故除給
    工資表作法單外，又給付記載購買處所、調配比例及成份之
    成份表。檢舉人因係委託代購，無需自購色料，故只給工資
    表及作法單，而沒給成份表。嗣因遭檢舉人及被告誤會，故
    將成份表及作法之內容併入工資表上記載，名曰工資表，因
    而給付工資表及作法單。公司原有工資料表、成份表及作法
    單，當時除以上開書面告知外，又以口頭告之，嗣將成份表
    併入工資表內記載後，除以工資表作法單告知外，又以口頭
    告之。
五、原告發現代工者，發生困難，請求協助時，均予接受，並指
    導其如何修改解決，絕無「以欺騙或故意隱匿主要交易資訊
    」，亦無「利用應徵者之輕率、急迫或無經驗而締約」，復
    無「訂有所支出費用不得要求退還之規定」，更無「違反契
    約上之說明、照顧及協力義務等欺罔及顯失公平之行為」。
    此項事實，除業經代工者吳芝瑄等指證無疑，並經原告在前
    審、上訴審提出之其他書狀陳述綦詳外，又經鈞院前審判認
    原告並無被告所述之行為在卷。檢舉人復未能舉證證明其檢
    舉之內容與事實相符。詎料被告仍執陳詞，空言攻擊，依法
    顯屬無據。
六、原告並無編列代工者名冊：
  (一)原告之代工者，因人數不多，僅有數人，無編列代工者名冊
    之必要，故無編列代工名冊。原告在被告調查時，答以代工
    者僅有交貨憑單，並無名冊云云。原告因而將交貨憑單提交
    被告。該等交貨憑單有的有寫住址，有的沒寫住址，有的電
    話還在使用，有的電話已停用或變更。詎料被告竟謂：「沒
    有地址的不算」，「電話已變更或停用的也不算」，故未將
    沒寫住址，及電話已停用或變更的交貨憑單收下。又因代工
    者之交貨憑單僅保留半年多，致無從找到已逾半年多之代工
    者之姓名、住址及電話，致無從與其等連絡。
  (二)被告係於90年8 月2 日前來調查，吳芝瑄、卜英瓊係當時之
    客戶，故被告有詢問渠等，並有收受其等之交貨憑單。至於
    蕭麗珍、劉安晏、林許淑芬、李強等人均係在被告在90年8
    月2 日前來調查後，於90年9 月以後始前來代工，故被告並
    無其等之資料。
七、吳芝瑄、蕭麗珍、劉安晏、林許淑芬、李強、卜英瓊有在原
    告代工之證據。如何查知他們數人是原告之代工者、如何找
    到其等代工之人？從交貨憑單上即可查知：
  (一)有呈送卜英瓊、吳芝瑄之交貨憑單予被告，及呈送原審之蕭
    麗珍、劉安晏、林許淑芬、李強之交貨憑單為據。
  (二)並有吳芝瑄等人之指證，可資證明。
  (三)吳芝瑄、卜英瓊2 人係被告於90年8 月2 日前來調查當時之
    代工者，又有交貨憑單，當然可以找到其等2 人。吳芝瑄於
    90年10月26日在被告之陳述紀錄載：「本人係自89年3 月4
    日左右參與鈺盛公司之家庭代工，至今年 (90) 年8 月左右
    因本人手受傷，所以並無製作，進入休息狀態」又被告在90
    年8 月2 日調查時，原告已聲請傳訊卜英瓊。
  (四)代工者劉安晏、林許淑芬、蕭麗珍、李強、王淇任等人，均
    為90年下半年起至91年之代工者。其所提出之交貨憑單上，
    均有記載其等之住址、電話，自得找到其等各該證人。
八、原告回收之代工完成品確有銷往大陸或美國，亦非如原處分
    所稱無銷售通路：
  (一)銷往大陸方面：有銷往大陸訂單及銷往大陸之請款聯絡單、
    寄送貨物收據連同發票可稽。
  (二)銷往美國方面：有銷往美國之「國際快捷郵件」收據可稽。
九、被告認原告罰1,000,000 元，顯然不合理，理由如下：
  (一)原告並無違反公平交易法，被告竟認原告違反公平交易法，
    已屬不合理。
  (二)被告於94年11月4 日在鈞院審理時陳稱檢舉人之損失約30,0
    00元左右，不到50,000元，竟處罰原告1,000,000 元，處罰
    顯屬過重，無法令人甘服。
十、本件事發後，丙○○部分全部已退費，陳品君部分退7 成，
    洪淑鈴部分退6 成，惟因原告已於91年2 月結束營業，並註
    銷登記，由於時日已久，退費資料，已不存在。又因每個人
    使用色料損毀率不同，若有的人只做1 天就不做了，原告怎
    會以2 成回收？若有人只開1 或2 瓶色料，原告如何以2 成
    回收，且有的人甚至只做了3 、4 個月，原告也會回收剩餘
    的色料，契約只是訂定，什麼事都可以談。至原告為何要求
    第1 次加入的代工者自備材料或委託公司購買，於第2 次之
    後才免費提供材料，為何有如此區別？乃因原告也曾嘗試給
    第1 次加入代工者一些色料，但出現的情形不是家裡有小孩
    打翻色料，就是按代工者所載住址找不到代工者，．．．所
    以才會請第1 次加入代工者需自備色料，避免有上述的情況
    再發生。故第2 次以後才由原告免費提供，是因為其代工者
    已經有經驗了，不會浪費其色料，更不會因為家裡有小孩打
    翻色料，而不做或不負責任，更不會有人離奇常蹤，因為沒
    有會拿自己每個月有的固定收入來開玩笑，自己出錢買的色
    料總是會比較珍惜的，但若全部是別人出錢的，就不一定了
    。
乙、被告主張之理由：
一、原告確有以「代購」原料為名，掩飾其販售代工原料圖利之
    事實，違反公平交易法第24條規定之事證明確：
  (一)按公平交易法第24條規定︰「除本法另有規定者外，事業亦
    不得為其他足以影響交易秩序之欺罔或顯失公平之行為。」
    所謂「欺罔」係對於交易相對人，以積極欺瞞或消極隱匿重
    要交易資訊致引人錯誤之方式，從事交易之行為。所謂「顯
    失公平」則係指「以顯失公平之方法從事競爭或商業交易」
    之行為。是以，事業倘有下列情事之一，如虛偽招徠代工者
    ，並以欺騙或故意隱匿重要交易資訊等引人錯誤之方法，使
    其簽訂代工契約；或虛偽徵求代工者，回收之代工完成品無
    銷售通路或銷售所得與固定支出顯不相當，實際上以販賣代
    工原料或設備，或以其他名目收取費用為主要收入來源；或
    違反契約上之說明、照顧及協力義務；或利用應徵者之輕率
    、急迫或無經驗而締約；或基於契約優勢地位，使代工者向
    其支付一定費用購買工作所需材料或設備；或以其他名目收
    取費用，並訂有所支出費用不得要求退還之規定；或於締約
    同時已自代工者獲取經濟上之不當利益等，因屬足以影響交
    易秩序之欺罔或顯失公平行為，核已違反公平交易法第24條
    之規定。
  (二)案據被告綜合檢舉人、為原告代工者、原告代表人及原告公
    司職員之陳述及其他調查所得事證，發現締約當時原告並未
    事先告知代工產品施作困難度及成品合格率等訊息，反利用
    失業者急須收入或家庭主婦有幫助家計之需求，以代工容易
    及收益高為誘因，促使應徵者與其簽訂「委託書」，並依據
    該契約內容，要求檢舉人購買第1 次代工原料，而本案檢舉
    人等事後因加工後原料變質無法施作，或所完成之成品合格
    率甚低，未領得任何工資之情形而停止代工，其收益與原告
    於檢舉人前往應徵時所宣稱之「作完一批原料可得利潤99,2
    00元」之說法差異甚大，此觀卷附為原告長期代工之吳芝瑄
    、趙淑惠、楊淑華及陳碧珠之陳述紀錄：「初期代工之合格
    率僅為4 成以下」、「達成率很低，無法說出其成功比率」
    、「成功率約為5 分之1 」、「成功率不高，不到30％」亦
    可證實系爭代工產品施工之困難。又，本案檢舉人等實際從
    事代工後，發現此項代工之技術性和困難度極高，即向原告
    請求協助、更換原料或提供其他改善措施，以利完成加工品
    ，惟原告均未接受或代為尋求解決方法，復按檢舉人陳述及
    被告調查結果，均足證原告有以「代購」原料為名，掩飾其
    販售代工原料圖利之事實。據上，被告因原告具有1.假藉招
    徠不特定人從事家庭式代工之方法，實際上從事販賣代工原
    料或設備圖利；2.以欺騙或故意隱匿重要交易資訊等引人錯
    誤之方法，使應徵者簽訂代工契約；3.利用應徵者之輕率、
    急迫或無經驗而締約；4.基於契約優勢地位，使代工者向其
    支付一定費用購買工作所需材料或設備，並訂有所支出費用
    不得要求退還之規定（僅以原價2 成回收）；5.違反契約上
    之說明、照顧及協力義務等欺罔及顯失公平之行為，違背商
    業倫理與公平競爭，足以影響交易秩序，故認原告業已違反
    公平交易法第24條之禁制規定，被告所為處分核屬有據。且
    查，被告嗣於91年1 月28日仍有接獲民眾檢舉原告類似違法
    情事，顯見原告確有前開違法行為，不容卸責。至於原告訴
    稱回收代工完成品有銷售通路一節，非本件原處分之理由，
    與本案無涉。
二、原告訴稱代工原料購買方面，代工者可選擇自行購買，並由
    其前往化工原料行購買「塗在壓克力板上之溶劑及油墨」，
    亦可由代工者委託原告代購乙節：
  (一)查代工者與原告簽訂之代工「委託書」第1 段載明「立委託
    書人（代工者）確認在簽立本委託書前，已對於加工製作步
    驟及成品檢驗標準充分瞭解，並且確認委託原告代購化學色
    料（原料），立委託書人亦可自行到他處購買」，惟據本案
    檢舉人陳品君及友人黃薇倩表示，原告無法說出化工原料之
    具體成分，以致無法至他處購買，最後還是選擇由原告為其
    「代購」原料，並簽訂代購「委託書」。
  (二)被告分別於89年9 月8 日、90年10月4 日函請洪淑鈴、陳品
    君至被告處說明，洪淑鈴陳述略以：「原告表示其產品製作
    容易，即使是小孩都可以勝任，1 天可領1,000 元以上，該
    公司目前有許多代工者從事此一代工．．．。本人簽約後，
    與葉小姐聯絡，表示受不了該產品味道，想要換產品，葉小
    姐表示其他產品已沒有，所以只能繼續做下去，否則退貨只
    能退2,000 元．．．。葉小姐表示原料可以到他處買，但是
    我始終不知道何處可購，他所說的他處始終未提供予本人，
    僅表示向其購買較為方便．．．。」另一檢舉人陳品君除重
    申前開檢舉內容，並謂：「．．．當時我們問原料哪裡可以
    買？呂小姐回答你到一般化工行就可以買到，接著，我就問
    ，那材料名稱及化工原料行名稱為何，才可以方便購買，當
    時呂小姐則說不用講，只要到化工原料行就買得到，並未提
    供化工原料行之相關資料，．．．原告於現場向渠等2 人說
    明，代工者平均每月可以作出成品200 隻，惟實際上渠等2
    人攜回家中製作後發現，1 隻也沒能完成，主要原因係因梳
    子模型乾燥後，其表面會呈現高低不平，還要自己買酒精用
    力擦拭，才能把不均勻或溢出之原料擦乾淨，非常耗時，且
    作出之成品不能像樣品一樣平整，此一現象與在原告營業所
    現場製作時之情形大不相同。此外，檢舉人發現原料濃度很
    稀，經向原告詢問，原告稱原料之濃淡可以調配，並請檢舉
    人繼續製作，檢舉人勉予同意，直至90年8 月13日檢舉人陳
    品君向原告表示不願再製作，並要求退還原料費用時，原告
    之職員陳小姐及呂小姐皆表不同意，並稱依規定兩造簽約超
    過1 個月可以不退錢，經過檢舉人據理力爭，原告才退還檢
    舉人2 成之原料費共3,200 元．．．。」，據上開檢舉人等
    之陳述可知，原告無法說出化工原料之具體成分，以致檢舉
    人等無法至他處購買，最後還是選擇由原告為其「代購」原
    料，並簽訂代購「委託書」。
  (三)另就原告所提供之唯一自行購買原料之代工者吳芝瑄到被告
    說明時表示，其購買原料時僅須說明「白色、黃色、紅色」
    之原料即可買到，惟詢及所購原料數量、成分、原料調配比
    例及購買發票等問題，則一無所知，亦無法提供任何佐證，
    加以化工原料行中原料種類、品名眾多，如何僅憑寥寥「白
    色、黃色、紅色」數語即購得所需之代工原料，其說辭完全
    不符合一般社會生活之經驗法則，故吳芝瑄所言原料自購一
    節，實不足採信，進而得以證實各代工者均係「透過原告代
    購原料」，原告所謂「代工者亦可自行到他處購買」之表示
    僅係欺騙代工者之手法。
  (四)被告亦派員前往原告營業所進行查訪其職員乙○○，乙○○
    表示，代工者可自行前往化工原料行購買「塗在壓克力板上
    顏料」，即可購得，惟對原料之成分、品名、單價及調配比
    例等，依然交待不清，代工者在無法獲知明確之代工原料行
    地址、商號、及成份之情形下，為避免買錯原料遭受不必要
    之損失，進而深怕影響代工成品品質之下，自然會選擇「透
    過原告代購原料」之途徑，益見原告有以「代購」原料為名
    ，掩飾其販售代工原料圖利之事實。至於原告主張乙○○所
    為之陳述，不足作為認定原告行為事實之依據云云，查被告
    所為陳述紀錄及調查所得相關事證，均係依據公平交易法第
    27條相關規定，踐行法定調查程序，並經當事人簽章確認其
    陳述內容無誤，是其為具有公信力之證據資料，應無疑義。
    被告就本案進行調查時，派員至現場實地訪查並依原告職員
    乙○○所為陳述製作筆錄，是該筆錄內容足以作為認定事實
    之證據資料之一，原告一再聲稱乙○○到職未久旋即離職，
    其僅為接聽電話，不管業務之小妹為由，否定乙○○陳述紀
    錄內容對認定行為事實之證據價值，實與一般證據法則相悖
    而無足採。
三、原告稱代工者吳芝瑄表示想自行購買原料，原告即提供工資
    表、自行購買色料相關廠商資料，其內載明出售原料之廠商
    名稱等資料，並攜帶樣品以供核對，吳芝瑄因此買到所需原
    料等節：查被告所為陳述紀錄及調查所得相關事證，均係依
    公平交易法第27條相關規定，踐行法定調查程序，並經當事
    人簽章確認無誤，所得具有公信力之證據資料。按吳芝瑄至
    被告處陳述紀錄表示係自行購買原料，然就原料成分、名稱
    部分則不清楚，僅表示其前往原告營業所應徵代工時，原告
    表示其可自行查詢土城、蘆州一帶之化工行，吳芝瑄返回住
    處後從「電話簿發現」土城新美光，便向該店購買「白色、
    黃色、紅色」之原料，有關購買原料之數量、原料調配比例
    已忘記，無法告知，而向新美光何人接觸，亦記不清楚，購
    買發票亦已遺失等，均無法證明原告稱代工者可自行購買原
    料之說法。又吳芝瑄於鈞院前審出庭時復改稱，原告給予樣
    品並告知其至土城購買。顯見吳芝瑄之說法前後矛盾，實無
    可採。
四、本案檢舉人在未取得工資前，即須先行支付16,000元或14,0
    00元不等之原料費，且原告係以「代購」原料為名，掩飾其
    販售代工原料圖利之事實，加上代工實際困難度極高，而不
    事先充分揭露資訊，代工者於加工發生困難向其申訴後，又
    未予協助，此由其代工「委託書」第2 段後段載明：「．．
    ．，雙方自委託書簽立起1 個月內，若立委託書人中途無法
    繼續合作生產，則原告同意將所剩色（原）料以原價2 成回
    收」，致使代工者損失重大，進退兩難，故原告在代工者未
    取得工資前，即要求渠等支付16,000元或14,000元代購材料
    費之行為，原告顯然有利用締約之同時，自代工者獲取經濟
    上之不當利益，且此種行徑對於經濟上弱勢之失業者、家庭
    主婦或打工學生而言，顯屬基於契約優勢地位，使代工者向
    其支付一定費用購買工作所需材料或設備之行為，原告訴稱
    曾以2 成至8 成金額退還代工者云云。然查，原告至被告處
    說明時卻表示，並無留存代工者退費之資料，且自被告調查
    完成至91年1 月29日處分書送達止，原告亦無提供代工者退
    費資料到會舉證以實其說，是原告迨至行政救濟階段方改口
    稱曾以2 至8 成金額退還代工者，所言之真實性實屬可議。
五、被告係於89年8 月受理本案，91年1 月完成處分，本案調查
    期間長達年餘，其間多次要求原告提供本案行為時全部參與
    代工人員名冊，原告稱其代工戶僅有陳碧珠、吳芝瑄、楊淑
    華、卜英瓊等4 名，並無其他名冊，88年至目前為止之代工
    名冊沒有留底，88年之資料已銷毀，無法提供云云。然而何
    以卻能於行政訴訟階段，又辯稱查得代工人員名單，並以劉
    安晏等事後出現之代工者之證詞試圖推翻被告據以作成原處
    分之內容？其欲以劉君等人之證詞掩飾其「以代購原料為名
    ，販售代工原料之行為事實」不言可喻，其主張顯係前後矛
    盾，實無可採。
六、原告主張其於88、89年間除提供「工資單」「自行購買色料
    相關廠商資料」給予自購原料之代工者，並將原料之成分、
    品名及調配比例告知代工者乙節：查被告於調查期間雖有檢
    舉人提供利潤本（工資表），即原告聲稱將收購代工者所完
    成之成品，因時間不同，視代工者所選顏色之多寡，共有3
    種不同之收購價格；第1 種收購價格每隻20元（5 種顏色）
    至37元（12種顏色）不等 (5 色：20元，6 色：23元，7 色
    ：28元，8 色：31元，10色：34元，12色：37元)； 第2 種
    為25元至60元（5 色：25元，6 色：30元，7 色：40元，8
    色：45元，9 色：50元，10色：55元，12色：60元）；第3
    種為17至35元（5 色：17元，6 色：20元，7 色：25元，8
    色：28元，10色：31元，12色：35元）。然該工資表並未記
    載原料之成分、品名及調配比例，而與原告於行政訴訟階段
    提出之工資單內容並不相同；另其所稱提供「自行購買色料
    相關廠商資料」給予自購原料之代工者部分，被告調查期間
    原告並未提出，而係其後於行政訴訟階段方才提出，其說法
    要與事實不符，證明力尚非無疑；另原告稱其將原料之成分
    、品名及調配比例告知代工者之說法，事實上，經就本案檢
    舉人洪淑鈴等人、原告所提供之代工戶吳芝瑄、趙淑惠、楊
    淑華及陳碧珠等4 員、行為時原告營業所職員乙○○進行調
    查結果，並無具體事證足資證明原告之主張。
七、關於被告裁處原告罰鍰1,000,000元之基準：
  (一)按公平交易法第41條前段規定：「公平交易委員會對於違反
    本法規定之事業，得限期命其停止、改正其行為或採取必要
    更正措施，並得處50,000元以上25,000,000元以下罰鍰。」
    又同法施行細則第36條明定，被告依本法量處罰鍰時，應審
    酌一切情狀，並注意下列事項：違法行為之動機、目的及預
    期之不當利益；違法行為對交易秩序之危害程度；違法行為
    危害交易秩序之持續期間；因違法行為所得之利益；事業之
    規模、經營狀況及其市場地位；違法類型曾否經中央主管機
    關導正或警示；以往違法類型、次數、間隔時間及所受處罰
    ；違法後悛悔實據及配合調查等態度等。被告為統一裁量基
    準，乃訂有「行政院公平交易委員會裁處罰鍰額度參考表」
    ，將上開列示考量事項區分等級予以配分，彙整加總後再對
    照違法等級暨罰鍰額度。
  (二)據此，被告依裁罰基準及考量事項，其配分落點細部項目如
    下：
  1.違法行為之動機：因向原告應徵代工者，多為學生及家庭主
    婦等社會弱勢者，其違法動機並非惡性輕而為普通，等級為
    B（0.5 分）；
  2.違法行為之目的及預期之不當利益：本件原告其違法行為非
    屬預謀且預期之不當利益不大，等級為C（0.3 分）；
  3.違法行為對交易秩序之危害程度：本件因原告之行為而受損
    者多為個人，且金額為12,000元至16,000元不等，對交易秩
    序之危害程度屬中等，等級為C （1.0 分）；
  4.違法行為危害交易秩序持續期間：本件原告第1 次違法行為
    係於86年，並於87年4 月1 日經被告（87）公處字第048 號
    處分書處分在案，惟原告並未停止其足以影響交易秩序之欺
    罔及顯失公平行為，是以至89年8 月原告遭受檢舉，91年1
    月24日被告委員會議進行決議前，原告違法行為持續期間至
    少1 年以上，尚屬一般，等級為C （1.0 分）；
  5.違法行為所得利益：本件原告收取檢舉人之原料費部分為30
    ,000 元 ；另就原告銷售金額部分進行估計，其中88年6 月
    銷往大陸之成品數量為30,600隻，金額為76,414美元（以匯
    率1 比33計算，其金額約為新臺幣2,521,662 元），其次89
    年5 月銷往中國之金額為63,791美元（以匯率1 比33計算，
    其金額約為新臺幣2,105,103 元），以上收入約為4,656,76
    5 元；另查原告每月固定支出方面，房租每月約為12,000
    元、廣告費每月7,000 元至8,000 元、水電費約1,000 元、
    職員每月薪資支出約為18,000元至20,000元，另原告對代工
    成品之購回每月支出約為40,000元至60,000元。其支出成本
    約為3,63 6,000元（101,000 ×12×3 ＝3,636,000）； 另
    原告並未提供完整代工名冊，是以其違法行為持續期間內之
    原料收入無法計算，僅就前揭原告所提供之資料估計，其不
    法利得至少1,000,000 元以上（4,656,765 －3,636,000 ＝
    1,020,765）， 故被告認為其違法利得應為一般，等級為C
    （1.0 分）；
  6.違法事業之規模、經營狀況、營業額：本件估算原告從事代
    工業之規模，後認為應屬低度，等級為C（0.3 分）；
  7.違法事業之市場地位：考量本件原告從事者係家庭代工，占
    有率極小，等級為E（0.3 分）；
  8.違法行為曾否經導正或警示：未曾導正或警示，等級為B（
    0.3 分）；
  9.事業或經營者以往違法次數：第2 次違法，等級為B （0.4
    分）；
  10.事業或經營者以往違法類型：第1 次違法之類型與本案違法
    類型相同，等級為A （0.6 分）；
  11.事業或經營者以往違法間隔時間：第1 次違法行為時間係於
    86年，本案違法時間為89年8 月，違法間隔時間超過3 年，
    等級為B （0.4 分）；
  12.悛悔實據及配合調查等態度：尚可，等級為B（0 分）；
  13.綜合其他判斷因素：不另調整；
  (三)上開等級加總共計6.1 分，依被告自訂之「違法等級暨罰鍰
    額度」3 ‧（7）「6.0至6.1 分，罰鍰93至100 萬元」規定
    ，被告據以處分原告1,000,000 元之罰鍰，係已充分審酌一
    切情狀所為之裁處，並無原告所稱罰鍰額度過高之瑕疵。
    理  由
一、按「除本法另有規定者外，事業亦不得為其他足以影響交易
    秩序之欺罔或顯失公平之行為。」公平交易法第24條定有明
    文。違反者，公平交易委員會得限期命其停止、改正其行為
    或採取必要更正措施，並得處50,000元以上25,000,000元以
    下罰鍰，復為同法第41條前段所規定。
二、緣本件被告根據檢舉，進行調查結果，以原告以假藉招徠不
    特定人從事家庭式代工之虛偽方法，實際從事販賣代工原料
    或設備圖利，屬足以影響交易秩序之欺罔及顯失公平之行為
    ，違反行為時公平交易法第24條規定，乃依同法第41條前段
    規定，以原處分命原告自處分書送達之次日起，應立即停止
    前開足以影響交易秩序之欺罔及顯失公平行為，並處以罰鍰
    1,000,000 元。原告不服，提起訴願，遭決定駁回等情，有
    被告原處分書及行政院訴願決定書等附卷可稽，且為兩造所
    不爭執，堪信為真實。查本件原告鈺盛企業有限公司，為公
    平交易法第2條所稱之事業，自有公平交易法之適用。
三、原告不服循序提起行政訴訟，主張：原告對前往應徵家庭代
    工者，均予指導試作，告知製作過程及產品標準，並附作法
    單，詳細解說至應徵者完全明瞭製作過程及可勝任後，雙方
    始行締約；又在原料購買方面，原告均有提供相關資料，代
    工者可自行到他處購買原料，非無法自行購買；至原告在被
    告於89年間調查時，有提出代工者退費資料，惟當時代工退
    費之人，認其既經退費，已與代工無關，而不願留下其住址
    ，致原告僅得向被告提出代工退費人之姓名，無從提出其住
    址，直至起訴前查知代工退費人之住址，始得在起訴狀上予
    以陳明，被告認原告於訴訟中始提出乃有誤會；再乙○○並
    非原告幹部，無法了解原料成份、單價及調配比例，原告已
    事先透露代工困難度甚高之資訊，並於發現代工者，發生困
    難，請求協助時，均予接受，並指導其如何修改解決，絕無
    「以欺騙或故意隱匿主要交易資訊」，亦無「利用應徵者之
    輕率、急迫或無經驗而締約」，復無「訂有所支出費用不得
    要求退還之規定」，更無「違反契約上之說明、照顧及協力
    義務等欺罔及顯失公平之行為」等語。
四、經查：
  (一)公平交易法第24條，所謂「欺罔」係對於交易相對人，以積
    極欺瞞或消極隱匿重要交易資訊致引人錯誤之方式，從事交
    易之行為；「顯失公平」則係指「以顯失公平之方法從事競
    爭或商業交易」之行為。是以，事業倘有下列情事之一者，
    如：虛偽招徠代工者，並以欺騙或故意隱匿重要交易資訊等
    引人錯誤之方法，使其簽訂代工契約；或虛偽徵求代工者，
    回收之代工完成品無銷售通路或銷售所得與固定支出顯不相
    當，實際上以販賣代工原料或設備，或以其他名目收取費用
    為主要收入來源；或違反契約上之說明、照顧及協力義務；
    或利用應徵者之輕率、急迫或無經驗而締約；或基於契約優
    勢地位，使代工者向其支付一定費用購買工作所需材料或設
    備；或以其他名目收取費用，並訂有所支出費用不得要求退
    還之約定；或於締約同時已自代工者獲取經濟上之不當利益
    等，因屬足以影響交易秩序之欺罔或顯失公平行為，核已違
    反上開公平交易法第24條之規定。
  (二)本案被告係因檢舉人洪淑鈴、陳品君等人，分別於89年8 月
    間及90年8 月間，對原告檢舉有藉販賣原料賺取暴利之嫌而
    展開調查，據檢舉人洪淑鈴於被告調查時陳述略稱：伊係經
    由閱讀書報得悉家庭代工訊息，至原告公司時，由1 位葉姓
    小姐負責處理家庭代工說明，有關家庭代工之產品為塑膠梳
    子加以上色，原料費用1 瓶2,000 元，伊一共付了7 瓶價錢
    ，共14,000元，有關代工步驟為將顏色（原料）利用針筒注
    入塑膠梳子之框架，經過反覆10次，等軟後，繼續上色，以
    達到其所要求之厚度。原告表示該公司產品係為外銷，產品
    為梳子、鑰匙環，產品銷路很好，且產品經政府核准，無傷
    害人體，係由衛生署核准，其產品很容易，小孩都可以勝任
    ，1 天可領1,000 元以上，原告表示目前有許多代工戶，大
    家都做得很好，歷年來很少遇到像伊這樣的代工戶，一定是
    伊不小心才做不好的。伊無交過貨，伊簽約後，當天回家思
    考，伊便與葉小姐連絡，表示不想做此一產品，因為該產品
    味道太差，伊有氣喘，受不了，想要換產品，葉小姐表示其
    他產品已沒有，只能做這一種產品，表示無法處理，所以只
    能繼續做下去，否則貨只能退2,000 元，伊想想只好繼續做
    下去。葉小姐表示外面家庭代工，1 個成品可能為1 、2 元
    或0.5 元，但是原告公司成品，收購價格為30-40 元，甚至
    60-70 元，利潤較高，聽了之後，伊決定加入代工，便發生
    本案之情形。葉小姐表示該公司有國外定單，有證據，可以
    拿給伊看，伊始終沒有看過，原料可以到他處買，但是始終
    未提供給伊，僅表示向其購買較為方便，另外，原告表示，
    原料開封後，就不能收回，這一點讓伊不懂，其次，伊簽訂
    之「委託書」讓伊感到疑惑，因伊本人已經付了錢，為何公
    司還要伊簽訂委託書，伊付錢購買原料，應該不是受委託來
    做這種代工等語；另據檢舉人陳品君於被告調查時陳述略稱
    ：伊經中國時報分類廣告得知代工之訊息，便打電話連絡，
    對方表示該公司從事手飾品、項鍊、手鍊等產品，伊前往原
    告公司探詢，當時有1 位呂小姐負責接洽，便詢問是否要做
    手工，經閒聊了解我們1 位是學生，1 位是家庭主婦，再問
    我們是否接觸家庭代工後，然後那位呂小姐才介紹該公司之
    家庭代工。首先讓我們試作1 片中1 小格梳子上色，然後說
    你看這種東西不需要技術性，只要有耐心便可以完成，實際
    上很容易做到，然後拿出1 張利潤說明表給我們看，因為模
    型的關係，我們選擇8 色來做，因為我們認為模子格子比較
    大，上色應該比較容易，所以作此選擇，呂小姐說如選此8
    色產品，自備原料的情形下，每枝成品之收購價為26元，當
    時我們問原料那裡可以買到，呂小姐回答，你到一般化工行
    就可以買到，接著，伊就問，那材料名稱及化工原料行名稱
    為何，才可以方便購買，當時呂小姐則說不用，只要到化工
    原料行，就買得到，並未提供化工原料行之相關資料，於是
    我們就問你們這裡有無現成之原料供應，呂小姐則回答目前
    不一定有，嗣後，取出白色原料罐給伊看，當場並說明1 罐
    原料2,000 元，而伊原先想製作8 色之產品，所以原料費共
    為16,000元，梳子模型先給100 枝做做看，於是伊簽申委託
    書及代購單（當場收走，並未給伊）並繳交原料費用。伊製
    作8 色之成品，而和原告購買原料，每枝以31元收購，伊可
    得利潤99 ,200 元，並一再強調伊不須擔心原料問題，只要
    把本批產品做完，第2 批原料則完全由該公司供應，不必再
    負擔費用。伊並無完成產品，並未領有任何代工費用。由於
    原告公司呂小姐不告知原料名稱，伊無法知道那裡可以買到
    原料，亦害怕自己購買之原料不合，所以才向原告購買，等
    到後來伊向原告要求退還原料費用時，原告表示，係為本人
    要求該公司為其代購，所以簽下委託書，因此有關退原料費
    用部分，則依照委託書規定處理，只能退2 成，只有3,200
    元，原告表示，平均每個月可以做出成品200 枝，但實際上
    我們1 枝也沒有完成，原因是乾了以後會呈現高低不平，還
    要自己買酒精很用力擦拭才能把不勻或溢出之顏料擦乾淨，
    非常耗時，而且做出之成品絕對不可能像樣品一樣平整，與
    我們在現場所試做之情況非常不同。後來，我們帶回製作時
    ，發現原料很稀，與在現場製作之原料不同，向其詢問，原
    告表示濃淡可以調，請我們繼續製作，於是我們聽其建議繼
    續製作，而在90年8 月13日時，向該公司表示不願再作，而
    要求退還原料費用，而當時原告呂小姐及陳小姐都表示不同
    意全部退費，必須當初之委託書之規定，於是發生爭執，最
    後經過再三爭吵，才退回我們2 成原料費3,200 元，他們並
    表示依規定，簽約超過1 個月後，可以不退錢，同時安撫我
    們，委託書可以延長1 個月，如果我們繼續代工，另外，原
    告表示有些家庭代工者，係自行準備原料，至於是個人，則
    未說明，伊要求那些自行購買料的家庭代工者電話或住址資
    料，陳小姐則說，我為什麼要提供這種資料給你，所以說自
    行購買者有多少人，並不清楚，有關成份原料部分之詢問，
    原告公司則表示，這是吃飯的傢伙，怎麼可以透露等語（以
    上參見原處分卷洪淑鈴89年9 月8 日陳述紀錄及陳品君90
    年10月4 日陳述紀錄）。復依檢舉人所提出之委託書上略載
    「立委託書人（即代工者）確認在簽立本委託書前，已對於
    加工製作步驟及成品檢驗標準充份了解，並且確認委託原告
    代購色料壹批，立委託書人亦可自行到他處購買」，有委託
    書附原處分卷可參，則依上揭檢舉人於被告調查時之陳述及
    上揭委託書內容可知，檢舉人乃因報紙廣告所吸引，而上門
    應徵，原告利用失業者急需收入或家庭主婦有幫助家計之需
    求，以代工容易及收益高為誘因，促使應徵者與其簽訂「委
    託書」，原告即依據該委託書內容，要求檢舉人購買第1 次
    代工原料，惟締約當時並未事先告知代工產品施作困難及成
    品合格率等重要訊息，故於雙方資訊不對等情況下，原告有
    利用應徵者急迫、輕率或無經驗而與之締約情事。
  (三)原告雖主張在原料購買方面，原告均有提供相關資料，代工
    者可自行到他處購買原料，非無法自行購買云云。惟據上揭
    檢舉人洪淑鈴及陳品君之陳述可知，原告並未告知代工之原
    料名稱及化工原料行相關資料等情，則以原告既係提供家庭
    代工之行業，對於該代工行業之資訊顯較一般沒有代工經驗
    之初作者，處於相對優勢地位，由於原告並未說明化工原料
    之具體成分、須向何處購買、如何購買等資訊，則一般代工
    者（尤其是初次為代工者）在不熟悉該行業，且無法得知如
    何正確購買之情形下，最終只能選擇由應徵其代工之原告為
    其「代購」原料，並簽訂代購「委託書」。而本件被告於調
    查時，經原告所提供之唯一自行購買原料之代工者吳芝瑄陳
    述略稱：伊係自行購買原料，供應商為土城「新美光」，正
    確名稱記不清楚，伊前往原告公司應徵代工時，該公司表示
    伊可自行查閱土城、蘆州一帶，有化工行，販賣原料，伊回
    家後查閱電話簿，發現土城新美光，然後購買一部分原料供
    原告檢驗，原告說可以後，伊才購買，至於原料名稱，伊不
    知道，只向該店表示「白色、黃色、紅色」之原料，這樣就
    買到了，然後拿給原告看，他們認為可以才可以，後來原告
    同意原料合格，至於數量則為「3 桶或5 桶」已記不清楚，
    3 種顏色加上溶劑約為3,000 元花費。至於伊購買後，原料
    之調配之比例，由原告告知伊，目前已記不得，至於新美光
    購買時與何人接觸，亦記不清楚，購買發票已遺失，無法提
    供，另購買原料之學名（名稱）亦不清楚等語（參見原處分
    卷吳芝瑄90年10月26日陳述紀錄），則依上揭吳芝瑄之陳述
    可知，其謂不知該原料之名稱，僅向該店表示購買「白色、
    黃色、紅色」之原料，惟以化工原料行中種類、品名甚多，
    如何僅憑告知顏色種類數語，即可購得所須代工原料，又參
    酌被告詢及吳芝瑄所購原料數量、成分、原料調配比例及購
    買發票等問題，其乃一無所知，亦無法提供任何佐證，其說
    辭乃有違一般社會生活之經驗法則，故吳芝瑄所言原料自購
    一節，乃確有疑問，不足遽為有利於原告之認定。茲依一般
    經驗法則，代工者在無法獲知明確之代工原料行地址、商號
    及成份之情形下，加以化工原料行中原料種類、品名眾多，
    為避免買錯原料遭受不必要之損失，深怕影響代工成品品質
    之下，自然會選擇透過原告代購原料之途徑。因此由此可知
    ，原告既未明確告知代工者代工原料之成分、品名等，則代
    工者多係初次從事該工作，大多只能選擇「透過原告代購原
    料」，原告雖向代工者稱可自行購買云云，惟在未告知相關
    購買資訊下，一般代工者顯無自行購買之可能。
  (四)另參酌被告於本件調查期間，派員前往原告營業所進行查訪
    其職員乙○○，據乙○○陳述略稱：伊係今年（即90年）2
    月到原告公司工作至今，每天來原告公司應徵人數為3 至4
    人，由伊或老板教代工人施作方法，材料因施作模型大小、
    樣式不同，每組有7,000 、8,000 、10,000、14,000元4 種
    價格，成份及單價、調配比例伊不清楚，不向原告購買原料
    者，可自行向化工廠購買，伊會拿1 支樣品給客戶，叫他們
    自行去化工廠表示購買「塗在壓克力板上顏料」，如此即可
    購得等語（參見原處分卷乙○○90年8 月2 日陳述紀錄），
    觀諸乙○○之上揭陳述可知，其業已表明係自90年2 月起即
    至原告公司任職，迨至被告90年8 月2 日為調查時，至少已
    任職將近6 個月，又其自陳由其本人及老板教代工人施作方
    法，顯然可見乙○○已在原告公司任職相當期間，又依其所
    任工作性質觀之，對於原告代工業務應相當熟悉，苟原告確
    有提供相關資訊予代工者自購原料，何以連任職於原告公司
    長達數月之職員，竟對該材料成份及調配比例等亦無法交代
    清楚，益見原告有以「代購」原料為名，掩飾其販售代工原
    料圖利之事實。至於原告主張乙○○所為之陳述，不足作為
    認定原告違法行為事實之依據云云，查被告所為陳述紀錄及
    調查所得相關事證，均係依據公平交易法第27條相關規定，
    踐行法定調查程序，並經當事人簽章確認其陳述內容無誤，
    是其為具有公信力之證據資料，應無疑義。被告就本案進行
    調查時，派員至現場實地訪查並依原告職員乙○○所為陳述
    製作筆錄，是該筆錄內容足以作為認定事實之證據資料之一
    。原告雖稱乙○○係在90年7 月底應徵小妹，且只負責接聽
    電話不管公司業務，工作不到1 個月，即於8 月初離職云云
    ，否定乙○○陳述紀錄內容對認定行為事實之證據價值，惟
    上揭原告所稱，核與乙○○於被告調查時之陳述明顯不符，
    至原告於前審時所舉證人劉安晏、吳芝瑄、林許淑芬、蕭麗
    珍、李強、王淇任等人，均表明不認識乙○○或只知道人不
    知道名字等情，觀諸依代工者工作性質乃無需長時間在公司
    內，僅須偶至公司即可，彼等或不認識乙○○亦屬事理之常
    ，彼等證言與乙○○上揭證詞無涉，不足為有利於原告之認
    定。至原告於本院審理時聲請傳喚之證人卜英瓊雖證稱：乙
    ○○伊只遇過1 次，她告訴伊是接電話之小妹，領原料和交
    成品及教伊操作者均係甲○○，伊係89年的時候，遇到乙○
    ○等語（參見本院94年11月18日準備程序筆錄），然上揭證
    人卜英瓊所稱遇見乙○○時間，顯與乙○○所陳其至原告公
    司任職期間不符，又卜英瓊既稱僅見過乙○○一面，對於乙
    ○○工作真正性質為何亦難認確屬了解，故其證言亦難予否
    定乙○○於被告調查時陳述之證據力。
  (五)又檢舉人分別因加工後原料變質施作困難，或因施作困難，
    而未能完成成品，且未領得任何工資一節，分據檢舉人洪淑
    鈴、陳品君陳明在卷，此與原告對應徵者宣稱作完一批原料
    可得利潤99,200元，有甚大差距。而檢舉人經由努力製作，
    卻無法完成合乎原告之產品標準，顯見代工困難度極高，此
    經原告所稱長期代工者之楊淑華陳稱：初期比較費工，100
    件可完成20件左右，達成約為5 分之1 ，失敗為5 分之4 等
    語；吳芝瑄陳稱：一開始達成很低，成功率在4 成以下，本
    人製作半年以後（89年9 月），慢慢比較熟，製成成功率可
    達80% 左右，此項代工總體來很消耗時間等語；趙淑惠陳稱
    ：初期一開始製作，成功率不高，成品繳交多次過檢驗只有
    數支，至於失敗率高，無法說出其比率，只記得做完1 個月
    ，才繳交一些成品，不過沒有通過等語；陳碧珠陳稱：本件
    成功率剛開始製作時不高，大概不到30% ，現在成功率是10
    0%。87年3 月開始交貨數量少，實際數量多少記不清楚，每
    個月領不到1,000 元，每月交貨數量不到40隻等語（以上參
    見原處分卷楊淑華、吳芝瑄、趙淑惠、陳碧珠之陳述紀錄）
    ，由上揭證人之陳述可知，原告產品代工之困難度顯然甚高
    ，尤其對於初作者而言，因為對於該產品代工不熟悉，因此
    失敗率可謂甚高，且困難度亦甚高，原告理應充分揭露資訊
    ，告知代工者困難點為何及應如何克服，以確保代工成品品
    質，及令代工者對於代工施作難易有所了解，以作是否選擇
    代工之決定，惟原告未就此加以說明清楚，對於應徵者宣稱
    該產品製作容易，並以獲利甚高，誘引代工者遽予簽訂委託
    書，且在未真正進行代工工作前，即先誘使代工者交付委託
    購買原料費用高達1 萬餘元，迨代工者實際從事代工後，發
    現該代工之技術性與困難度極高而向其請求協助、更換原料
    或提供其他改善措施時，卻未為原告接受或代為尋求解決方
    法。是以，原告收取代工者高額材料費，卻怠忽履行締約優
    勢一方之照顧及協力義務，具有商業倫理非難性。至原告其
    委託書上雖另記載代工者中途無法繼績合作生產，同意將所
    剩色料以原價2 成收回等語，惟在代工者未取得工資前即要
    求支付16,000元或14,000元代購之材料費，且不事先揭露代
    工困難度甚高之資訊，於代工者加工發生困難向其申訴時，
    又未予協助，致使代工者損失重大，進退兩難，原告顯有利
    用締約時自代工者獲取經濟上之不當利益，對於經濟上弱勢
    之失業者、家庭主婦或打工學生而言，顯係基於契約優勢地
    位，使代工者支付一定代價費用購買代工所須材料或設備。
    且原告約定所支出費用僅以原價2 成回收，復違反契約說明
    、照顧及協力義務，有商業倫理之非難性。至原告訴稱其在
    代工者退貨時皆以2 成至8 成金額退回予代工者，並無訂有
    支出費用不得要求退還之規定云云，核與檢舉人所訴不符，
    且未舉證以實其說，至其回收後之代工產品有無銷售通路或
    銷售所得與其固定支出顯不相當一節，與上開違法事實之認
    定無涉，所訴核不足採。
  (六)至原告雖於本院前審時聲請傳訊證人劉安晏、林許淑芬、蕭
    麗珍、李強、王淇任等人為證，陳明除王琪任外，其餘劉安
    晏等人均係自行購買原料之代工者云云，惟據原告代表人甲
    ○○於被告89年9 月22日、90年8 月2 日調查時陳述略稱：
    並無代工名冊，代工戶僅有陳碧珠、吳芝瑄、楊淑華、卜英
    瓊等4 名，並無其他名冊，貴會要求88年至目前為止之代工
    名冊，因本公司沒有留底，88年之資料已銷燬，無法提供；
    有關代工自行至他處購買原料，並製成成品，請領工資者，
    有1 位，但無名單。基本上，代工戶交貨後，該交貨單已處
    理掉，並未留存該代工戶，如本月（90年8 月）交貨，則本
    人會將該交貨單傳至貴會供參，該代工戶之姓名為吳芝瑄；
    本人將影印相關代工名單供參，基本上有數名代工戶達到2,
    800 枝之代工成品，例如卜英瓊、楊淑華、趙淑惠及陳碧珠
    、吳芝瑄等代工戶，皆作成2,800 枝以上之成品等語，然觀
    諸證人劉安晏、蕭麗珍、李強、王淇任等人，分別於本院前
    審時證述：工作時間為90年5 月到91年農曆年（劉安晏）；
    大概從90年年初開始，作了7 、8 個月（蕭麗珍）；工作時
    間大概在90年7 、8 、9 三個月間（李強）；工作大概從90
    年8 、9 月間，做了半個月左右，就沒做了（王淇任）等語
    （參見本院前審卷第92、104 、107 、111 頁），則依上揭
    劉安晏等人之證言可知，彼等於原告代表人接受被告調查時
    ，正在原告處代工或已在原告處代工一段時間，苟確有其事
    ，何以原告代表人於被告調查期間，甚至訴願期間，均未陳
    明，迨至91年8 月間原告提起行政訴訟後始提及，則上揭證
    人之證明力確有可疑，且原告所稱證人劉安晏、蕭麗珍、李
    強等人均係被告90年8 月2 日調查後，於90年9 月以後始來
    代工云云，亦核與上揭證人所述不符，因此上揭證人之證言
    可信度確有疑問。
  (七)復參酌原告主張其在88、89年間，除提出「工資單」、「自
    行購買色料相關廠商資料」給與原料之代工者，並將原料之
    成分、品名及調配比例告知代工戶外，又提供已塗上顏色之
    樣品以供核對，惟為避免不必要之誤會，原告已於90年度起
    ，將原料之成分、品名、調色比例載入工資表內云云，並提
    出工資表、載有調配比例之工資表、自行購買色料相關廠商
    資料、作法單等件為證，惟依據本件檢舉人洪淑鈴、陳品君
    分別於89年8 月及90年8 月間所提供之工資表、委託書及作
    法單等資料中，均未記載原料之成分、品名及調配比例等情
    形，亦無原告所稱之自行購買色料相關廠商資料，觀諸原告
    於被告調查期間、訴願期間，亦均未提出載有原料成分、品
    名及調配比例之資料，迨至提起行政訴訟後，始於本院前審
    提出載有調配比例之工資表；又至本院審理期間，始提出自
    行購買色料相關廠商資料，則上揭資料是否臨訟提出不無可
    疑。且依證人劉安晏、林許淑芬、蕭麗珍、李強於本院前審
    時證述：公司有給我樣品，還有顏色，我自己去購買，我是
    翻閱電話簿知道要到三重購買（劉安晏）；我去油漆行問的
    ，因為公司有告訴我們要買什麼原料我自己去買，我看電話
    簿，還有油漆行知道要到土城購買（林許淑芬）；我先生問
    他朋友所以知道要到三重購買（蕭麗珍）；我上網找塗料公
    司，然後拿樣品去問的，才知道要到三峽購買（李強）等語
    （參見本院前審卷第93、101 、105 、109 頁），由上揭證
    人所述購買原料情形，顯難認原告所稱提供自行購買色料相
    關廠商資料一節屬實，核上揭證人所言，與原告主張不符，
    又如上所述，彼等證明力確有疑問，故上揭證人之證言不足
    為原告有利之認定。至證人吳芝瑄雖於本院前審證述：公司
    告訴我們去哪裡買原料，有在賣，有給我樣品，還有顏色，
    我自己去買，因公司告知所以知道要到土城買等語（參見本
    院前審卷第97頁），惟此部分證言顯與其於被告90年10月26
    日調查時所陳：該公司表示本人可自行查閱土城、蘆州一帶
    ，有化工行，販賣原料，本人回家後查閱電話簿發現土城新
    美光等情不符，亦與原告自陳其有交付「自行購買色料相關
    廠商資料」給予代工者一節不符，故證人吳芝瑄之證言，亦
    不足為原告有利之認定。另證人林許淑芬係90年9 月間開始
    至原告處代工等情，據該證人於本院前審時陳明在卷（參本
    院前審卷第100 頁），則該證人之代工時間顯在檢舉人檢舉
    暨被告業已開始調查之後，是其證言亦不足為原告經檢舉人
    檢舉時有無違法之有利證明。
  (八)綜上所述，被告以原告之營業方式係以虛偽假藉招徠不特定
    人從事家庭代工之方法，實際上從事販賣代工原料或設備，
    及以其他名目收取費用圖利，所使用手段為欺罔及顯失公平
    之行為，包括：以欺騙或故意隱匿重要交易資訊等引人錯誤
    之方法，使其簽訂代工契約；利用應徵者之輕率、急迫或無
    經驗而締約；基於契約優勢地位，使代工者向其支付一定費
    用購買工作所需材料或設備，並訂有所支出費用要求退還之
    規定（僅以原價2 成回收）；違反契約上之說明、照顧及協
    力義務等，違背商業倫理與公平競爭，足以影響交易秩序，
    違反公平交易法第24條之禁制規定，乃無不合。
  (九)復依公平交易法施行細則第36條明定，被告依本法量處罰鍰
    時，應審酌一切情狀，並注意下列事項：違法行為之動機、
    目的及預期之不當利益；違法行為對交易秩序之危害程度；
    違法行為危害交易秩序之持續期間；因違法行為所得利益；
    事業之規模、經營狀況及其市場地位；違法類型曾否經中央
    主管機關導正或警示；以往違法類型、次數、間隔時間及所
    受處罰；違法後悛悔實據及配合調查等態度等。被告為統一
    裁量基準，乃訂有「行政院公平交易委員會裁處罰鍰額度參
    考表」，將上開列示考量事項區分等級予以配分，彙整加總
    後再對照違法等級暨罰鍰額度。據此，本案被告陳明依裁罰
    基準及考量事項如下：1.違法行為之動機：因向原告應徵代
    工者，多為學生及家庭主婦等社會弱勢者，其違法動機並非
    惡性輕而為普通，等級為B （0.5 分）；2.違法行為之目的
    及預期之不當利益：本件原告其違法行為非屬預謀且預期之
    不當利益不大，等級為C （0.3 分）；3.違法行為對交易秩
    序之危害程度：本件因原告之行為而受損者多為個人，且金
    額為12,000元至16,000元不等，對交易秩序之危害程度屬中
    等，等級為C （1.0 分）；4.違法行為危害交易秩序持續期
    間：本件原告第1 次違法行為係於86年，並於87年4 月1日
    經被告（87）公處字第048 號處分書處分在案，惟原告並未
    停止其足以影響交易秩序之欺罔及顯失公平行為，是以至89
    年8 月原告遭受檢舉，91年1 月24日被告委員會議進行決議
    前，原告違法行為持續期間至少1 年以上，尚屬一般，等級
    為C （1.0 分）；5.違法行為所得利益：本件原告收取檢舉
    人之原料費部分為30,000元；另就原告銷售金額部分進行估
    計，其中88年6 月銷往大陸之成品數量為30,600隻，金額為
    76, 414 美元（以匯率1 比33計算，其金額約為新森臺幣2,
    521, 662元），其次89年5 月銷往中國之金額為63,791 美
    元（以匯率1 比33計算，其金額約為新臺幣2,105,103 元）
    ，以上收入約為4,656, 765元；另查原告每月固定支出方面
    ，房租每月約為12,000元、廣告費每月7,000 元至8,000 元
    、水電費約1,000 元、職員每月薪資支出約為18,000元至20
    ,000 元 ，另原告對代工成品之購回每月支出約為40,000元
    至60,000元。其支出成本約為3,636,000 元（101,000 ×12
    ×3 ＝3,636,000）； 另原告並未提供完整代工名冊，是以
    其違法行為持續期間內之原料收入無法計算，僅就前揭原告
    所提供之資料估計，其不法利得至少1,000,000 元以上（
    4,656,765 －3,636,000 ＝1,020,765）， 故被告認為其違
    法利得應為一般，等級為C （1.0 分）；6.違法事業之規模
    、經營狀況、營業額：本件估算原告從事代工業之規模，後
    認為應屬低度，等級為C （0.3 分）；7.違法事業之市場地
    位：考量本件原告從事者係家庭代工，占有率極小，等級為
    E （0.3 分）；8.違法行為曾否經導正或警示：未曾導正或
    警示，等級為B （0.3 分）；9.事業或經營者以往違法次數
    ：第2 次違法，等級為B （0.4 分）；10.事業或經營者以往
    違法類型：第1 次違法之類型與本案違法類型相同，等級為
    A （0.6 分）；11.事業或經營者以往違法間隔時間：第1 次
    違法行為時間係於86年，本案違法時間為89年8 月，違法間
    隔時間超過3 年，等級為B （0.4 分）；12.悛悔實據及配合
    調查等態度：尚可，等級為B （0 分）；13.綜合其他判斷因
    素：不另調整；綜上，被告依上開考量項目填列「裁處罰鍰
    額度參考表」罰鍰分數總計為6.1 分，依被告自訂之「違法
    等級暨罰鍰額度」3.(7)「6.0 至6.1 分，罰鍰93萬元至100
    萬元」規定，罰鍰級距應為93萬元至100 萬元間，爰建議罰
    鍰10 0萬元，並經委員會充分討論並就前揭要點併與考量後
    ，被告據以處分原告1,000,000 元之罰鍰，經核被告之裁量
    堪認已充分審酌一切情狀所為之裁處，並無裁量瑕疵情事，
    亦難認有過高情事，尚屬合法。
五、綜上所述，原告之主張，尚無可採。原處分認原告以假藉招
    徠不特定人從事家庭代工之虛偽方法，實際從事販賣代工原
    料或設備圖利之行為，屬足以影響交易秩序之欺罔及顯失公
    平行為，違反公平交易法第24條規定，經衡酌本案之違法行
    為對交易秩序之危害程度、違法行為危害交易秩序之持續期
    間、市場地位、原告過去違法次數等情狀，依同法第41前段
    規定，命原告自原處分送達之次日起，應立即停止前開足以
    影響交易秩序之欺罔及顯失公平行為，並在法定裁量範圍內
    ，裁處原告1,000,000 元罰鍰，認事用法，洵無違誤。訴願
    決定予以維持，亦無不合，原告仍執前詞，訴請撤銷原處分
    與訴願決定，為無理由，應予駁回。
六、本件事證已臻明確，兩造其餘之主張及陳述，均與本件判決
    結果不生影響，故不逐一論述，併此敘明。
據上論結，本件原告之訴為無理由，爰依行政訴訟法第98條第3
項前段，判決如主文。
中    華    民    國    95    年    4     月    28    日
                       第三庭審判長法  官  姜素娥
                                   法  官  吳東都
                                   法  官  陳秀
上為正本係照原本作成。
如不服本判決，應於送達後20日內，向本院提出上訴狀並表明上
訴理由，如於本判決宣示後送達前提起上訴者，應於判決送達後
20日內補提上訴理由書（須按他造人數附繕本）。
中    華    民    國    95    年    4     月    28    日
                                   書記官  呂美玲


司法院資訊處製作；財團法人民間司法改革基金會備份。
